【裁判字號】    90,上易,3793
【裁判日期】    901221
【裁判案由】    就業服務法
【裁判全文】
臺灣高等法院刑事判決                            九十年度上易字第三七九三號
    上  訴  人  臺灣臺北地方法院檢察署檢察官
    被      告  甲○○○
右上訴人因被告違反就業服務法案件，不服臺灣臺北地方法院九十年度易字第七八一
號，中華民國九十年九月五日第一審判決（聲請簡易判決處刑案號：臺灣臺北地方法
院檢察署八十八年度偵字第二六八一三號），提起上訴，本院判決如左：
    主  文
上訴駁回。
    理  由
壹、公訴要旨
一、公訴事實：被告甲○○○原係菲律賓籍外勞ＤＡＭＯ  ＡＮＧＥＬＩＴＡ  Ｇ之
    合法僱主，上開外勞於民國八十六年五月六日逃逸，因在外無法生活，又於八十
    七年十月間回到台北市○○街○段二二二號四樓被告處要求工作，被告竟未經合
    法申請許可，即以每月新台幣（下同）一萬四千元之代價重新僱用。
二、公訴法條：
    違反就業服務法第五十三條第一款之規定，犯同法第五十八條第一項前段之罪。
三、公訴證據：
    菲律賓籍外勞ＤＡＭＯ  ＡＮＧＥＬＩＴＡ  Ｇ（以下簡稱ＤＡＭＯ）於警訊中
    之證詞。
貳、上訴要旨
一、被告雖以照顧母親為由，申請外勞擔任監護工，惟同時要求外勞ＤＡＭＯ照顧外
    孫，又其外孫分別就讀國民小學一、二年級，及幼稚園大班、中班等情，分據被
    告於八十八年十一月二十二日警訊及原審九十年六月十三日調查時供述明確，核
    與外勞ＤＡＭＯ於警訊中證述於八十七年十月間重回被告處工作，有為被告照顧
    外孫等語相符。詎被告於原審訊問時竟辯稱外孫不需他人照顧等語，而證人即製
    作被告警訊筆錄之警員張勝旺已證述被告於警訊中確有承認外勞ＤＡＭＯ係幫忙
    整理家務及照顧外孫，被告若非畏罪情虛，何須於得知外勞ＤＡＭＯ供述有照顧
    其外孫後，即事後翻異改稱外孫不需他人照顧。
二、證人ＤＡＭＯ指證之另一非法僱主王莉珍，業已坦承犯行，經判處罪刑確定，足
    徵證人ＤＡＭＯ並非誣指他人之人。何況外勞固有為求換取迅速遣返回國之待遇
    ，而妄指工作經歷之情況。惟證人ＤＡＭＯ既已供出一位非法僱主王莉珍，自無
    另虛構非法僱主必要。且證人ＤＡＭＯ出境費用依規定應由逃逸前之合法僱主即
    被告負擔，亦據證人即仲介業者王學菁證述明確，則證人ＤＡＭＯ亦無為圖被告
    負擔相關費用，故陷被告於罪可能。再被告與證人ＤＡＭＯ相處甚歡，亦據被告
    於九十年六月十三日原審調查時供明，證人ＤＡＭＯ實無誣陷被告之動機。
三、被告家庭開設公司，必須前往公司幫忙，並非無業，而被告非但有外孫需要照顧
    ，母親亦有九十高齡，無法自理生活，此由被告於外勞經遣送出境後，隨即再申
    請外勞，即可知悉被告確有迫切需要，而非如被告所稱由妹妹及友人代為照顧即
    可。又被告於證人ＤＡＭＯ遣返之前，依現行法令規定，不得再申請外勞。且縱
    令外勞已遣返，被告若再行申請外勞，尚須另繳付二萬元仲介費等情，並經證人
    王學菁證述屬實。凡此種種，均足證被告有非法聘僱外勞之強烈動機。再者，被
    告於八十七年間重行聘僱證人ＤＡＭＯ之月薪為一萬四千元，較合法聘僱之外勞
    短少約二千元等情，業經證人ＤＡＭＯ於警訊中證實，益見被告確有非法聘僱外
    勞犯行。至於證人王學菁固證稱曾到被告家中五、六次，分別見到被告妹妹及老
    管家幫忙照顧被告母親等情，惟證人王學菁亦自承：不能確定證人ＤＡＭＯ有無
    回到被告家中工作等語，且證人王學菁人在南部，自證人ＤＡＭＯ逃逸至被查獲
    二年期間，僅到被告家中數次。何況證人王學菁到被告家中之時間是否在證人Ｄ
    ＡＭＯ重返被告家中工作以後，尚有疑問。且證人王學菁與被告復有朋友之誼，
    自難以證人王學菁之片斷、短暫之到訪經驗，資為有利於被告之認定。被告違反
    就業服務法犯行，已臻明確，原審判決被告無罪，容有不當。
、被告之辯解
一、被告並未於八十七年十月間重行非法僱用外勞ＤＡＭＯ，係於八十六年五月間外
    勞ＤＡＭＯ逃逸後，即自行照顧母親，另有妹妹及女兒幫忙。及至外勞ＤＡＭＯ
    被查獲遣返，被告方才依規定另行申請僱用外勞。
二、外勞ＤＡＭＯ逃逸後曾打電話要求回來工作，為被告所拒，外勞ＤＡＭＯ可能因
    此對被告不滿，故於被查獲後誣指被告非法僱用。
三、被告於八十四年間係因要照顧母親而申請外勞，因被告住家與所經營公司相近，
    被告女兒也在公司上班，被告女兒會將小孩帶來公司上班，小孩有時會到被告住
    家玩耍，所以警訊時才會誤會外勞工作有照顧二名外孫。
肆、本院之判斷
一、按犯罪事實應依證據認定之，無證據不得推定其犯罪事實，又不能證明被告犯罪
    者，應諭知無罪之判決，刑事訴訟法第一百五十四條、第三百零一條第一項分別
    定有明文。又認定不利於被告之事實，須依積極證據，苟積極證據不足為不利於
    被告事實之認定時，即應為有利於被告之認定，更不必有何有利之證據，有最高
    法院三十年上字第八一六號判例可資參照。
二、經查，證人ＤＡＭＯ於警訊時固指證：伊於八十六年四月底逃離原僱主即被告住
    處一年多後，於八十七年十月間重回被告處工作。因被告已重新引進另一名外勞
    ，乃將伊引介予被告女兒照顧小孩，被告女兒每天早上七點把二名小孩送到台北
    市○○路○段二二二號被告住處，下午七點下班再把小孩接走，一天工作十二小
    時，每月最後一天由被告給付月薪一萬四千多元，食宿都由被告供給，直到八十
    八年十一月二十一日被查獲為止等語（見偵查卷第十七、十八頁）。惟被告係於
    外勞ＤＡＭＯ於八十八年十二月四日經警察機關查獲遣送出境後，始於八十九年
    七月二十日自菲律賓重新引進一名外勞，且僱主在所聘僱之逃逸外勞尚未查獲遣
    送出境前，不允許僱主遞補另一名外勞等情，此分別有行政院勞工委員會九十年
    七月九日台九十勞職外字第○二二二八四五號函、九十年八月八日台九十勞職字
    第○二二三五一四號函附卷可憑（見原審卷第三四、三五、九三、九四頁）。則
    證人ＤＡＭＯ於警訊中指證於八十七年十月間被告已重新引進另一名外勞一節，
    是否屬實，即有疑問。
三、次查，被告係以母親游曹錦君罹患嚴重慢性病，無法自理生活，須賴他人養護事
    由，申請召募外籍家庭監護工一名獲准，而引進外勞ＤＡＭＯ，聘僱許可至八十
    六年四月二十七日止等情，有行政院勞工委員會九十年七月十六日台九十勞職外
    字第○二二二九七七號函在卷可憑（見原審卷第八三、八四頁），且經證人即仲
    介外勞ＤＡＭＯ與被告之王學菁於原審證述屬實（見原審卷第一０一、一０二頁
    ）。而證人ＤＡＭＯ於警訊時證述在被告家中工作一直是照顧小孩及家庭清潔，
    並無一言及於照顧老人（見偵查卷第十六、十七頁），姑不論被告有無於證人Ｄ
    ＡＭＯ工作期間要求證人ＤＡＭＯ照顧小孩，惟照顧被告母親應為無可避免者，
    證人ＤＡＭＯ竟未提及，其證言是否實在，容堪置疑。再者，被告係為照顧母親
    而申請外勞獲准，縱有照顧外孫亦屬次要，承辦警員所作被告警訊筆錄僅記載外
    勞工作是幫忙整理家務及照顧二名外孫，而未有照顧母親事項（見偵查卷第四頁
    ），應有不夠詳盡之處。是以自不能以被告於警訊中之上開供詞，據以印證證人
    ＤＡＭＯ之證言，即為正確可採。
四、又查，被告既有供稱證人ＤＡＭＯ於八十六年四月間逃逸後曾以電話聯絡要求返
    回被告處工作，為被告所拒等語。參酌證人王學菁於原審證述：外勞ＤＡＭＯ逃
    逸之後，有打電話給被告，說想要回來工作，被告有想勸她出面。我們有約好時
    間，但外勞ＤＡＭＯ都沒有出現，可能擔心會被伊帶去警察局等語（見原審卷第
    一００頁），且證人ＤＡＭＯ於警訊中亦證陳有於逃逸後，再要求被告讓她回來
    工作（見偵查卷第十七頁），足徵被告所辯上情，尚非毫無可取。苟證人ＤＡＭ
    Ｏ曾要求重回被告處工作被拒，因此對被告有所不滿，即有可能，並非二人曾相
    處融洽，即可認為證人ＤＡＭＯ並無誣陷被告動機。再參以證人ＤＡＭＯ雖有指
    證受僱於王莉珍，惟係屬假日打工性質（見偵查卷第十、二一頁），證人ＤＡＭ
    Ｏ仍有供出平日受僱何人之現實壓力，證人ＤＡＭＯ如不肯供出真正僱主，即有
    誣指他人可能。是以證人ＤＡＭＯ因此於被警查獲時誣指被告，並非絕無可能。
    至於證人ＤＡＭＯ於警訊中供述曾受僱於王莉珍處打工等情，固經王莉珍證實，
    惟證人證詞部分實在，部分不實在之情形，所在多有，不能以證人ＤＡＭＯ部分
    證詞經查屬實，即可認為全部證言均屬實在。
五、再查，證人ＤＡＭＯ係於八十八年十一月二十一日在台北火車站被查獲，並供稱
    被查獲時一直在被告處工作，由被告供應食宿，而被告於八十八年十一月二十二
    日警訊中即否認有於八十七年十月間重行僱用證人ＤＡＭＯ情事，證人ＤＡＭＯ
    證詞真實性，並非毫無疑問。如真有證人ＤＡＭＯ所供情事，以證人ＤＡＭＯ其
    時尚居住於被告住處，不難於被告住處查獲證人ＤＡＭＯ有於該處工作生活之具
    體事證，警方既未適時蒐證，且證人ＤＡＭＯ已遣送回國，無法再行傳喚對質，
    自不能徒以證人ＤＡＭＯ於警訊中未經具結空泛指證之單一證據，據以認定被告
    犯行。
六、復查，被告若非法重行僱用證人ＤＡＭＯ，固可能省下如上訴意旨所指若干薪資
    及仲介費用花費，惟金額不多，且如前理由肆、二所述，外勞ＤＡＭＯ雖逃逸，
    然依規定查獲該外勞並予遣送出境，即得再行引進外勞，被告如已掌握外勞ＤＡ
    ＭＯ行蹤，儘可報警處理，於外勞ＤＡＭＯ遣送出境後，再依法聘僱另名外勞，
    何必捨此不為，出以非法手段，重行僱用。又被告既曾經以合法途徑引進外勞，
    當明知非法僱用外外勞屬犯罪行為，當不能以被告可獲取些許好處，即推定或臆
    測被告會不顧刑責而非法僱用外勞ＤＡＭＯ。再外勞ＤＡＭＯ早於八十六年四月
    間即自被告處逃逸，縱如證人ＤＡＭＯ所稱被告於八十七年十月間重行僱用，相
    隔亦有一年半，其間被告並無外勞可供差遣，而照顧母親及外孫不可一日或缺，
    被告再有如何聘僱外勞之迫切需要，衡情應已另尋他法解決，否則無以度過長達
    一年半之時日。上訴意旨以被告家庭情況，推論被告有非法聘僱外勞之強烈動機
    ，認定被告有非法僱用外勞，尚非適當。
七、末查，證人王學菁於原審證述：被告於外勞ＤＡＭＯ逃逸後，由被告妹妹及管家
    照顧被告母親，有看過五、六次等語（見原審卷第一０三頁），核與被告供述情
    節大致相符。且縱認證人王學菁所證乃迴護之詞，不足採信，然亦不能因證人王
    學菁之證詞不可採，即得因此認定被告有非法僱用外勞ＤＡＭＯ照顧母親。至於
    被告外孫是否尚幼，需人照料，自有被告女兒處理，亦非被告所應負責，不能因
    此推論被告會因此非法僱用外勞。
八、綜上所述，公訴人公訴及上訴意旨所指事證，尚不能使本院形成被告有罪之確信
    。此外，本院復查無其他積極證據足資證明被告有公訴人所指犯行，依前開說明
    ，自應諭知被告無罪之判決。原審就聲請簡易判決處刑之案件，適用通常程序審
    理，並以不能證明被告犯罪為由，諭知被告無罪之判決，即無不合。公訴人上訴
    意旨仍執前詞，指摘原判決不當，提起上訴，為無理由，應予駁回。
伍、適用之法律
    刑事訴訟法第三百六十八條。
本案經檢察官劉永清到庭執行職務。
中      華      民      國      九十      年      十二    月    二十一  日
                              臺灣高等法院刑事第二十庭
                                  審判長法  官  葉  麗  霞
                                        法  官  段  景  榕
                                        法  官  李  錦  樑
右正本證明與原本無異。
不得上訴。
                                        書記官  郭  台  發
中      華      民      國      九十      年      十二    月    二十四  日


司法院資訊處製作；財團法人民間司法改革基金會備份。
